【裁判字號】    97,訴,1325
【裁判日期】    971002
【裁判案由】    有關土地登記事務
【裁判全文】
臺北高等行政法院判決
                                     97年度訴字第01325號
                              .
原      告  洲際觀光事業股份有限公司
代  表  人  甲○○
訴訟代理人  徐豐益律師
被      告  臺北市中山地政事務所
代  表  人  乙○（主任）
訴訟代理人  丙○○
上列當事人間因有關土地登記事務事件，原告不服台北市政府中
華民國97年3月24日府訴字第09770083000號訴願決定，提起行政
訴訟。本院判決如下：
    主  文
原告之訴駁回。
訴訟費用由原告負擔。
    事  實
一、事實概要：
    (一)緣臺北市○○區○○段5 小段353 、354 地號（重測前為
      中庄子段118 地號，後分割出118-242 地號）土地（下稱
      系爭土地），原屬原告所有，其中系爭353 地號土地經法
      院查封拍賣，嗣由臺北市稅捐稽徵處承受，並由被告依臺
      灣臺北地方法院（下稱臺北地院）民國75年2 月20日北院
      立財執73專天1792字第33794 號權利移轉證書，以75 年4
      月8 日收件中山字第9824號登記案，辦理拍賣登記為臺北
      市所有在案。另系爭354 地號土地則以75年12月2 日收件
      中山字第37240 號登記案，辦理徵收登記為臺北市所有在
      案。
    (二)原告前於90年2 月12日向被告申請塗銷系爭353 地號土地
      所有權移轉登記，經被告以90年2 月23日北市中地一字第
      9060274200號函復否准所請。原告不服，向臺北市政府提
      起訴願，案經臺北市政府以90年8 月31日府訴字第；0000
      000000號訴願決定：「原處分撤銷，由原處分機關於收受
      決定書之次日起30日內另為處分。」撤銷理由略以：「..
      .. .. 四、惟查依土地登記規則第50條規定，登記申請書
      不合程序，或應提出之文件不符或欠缺者，登記機關應以
      書面敘明理由或法令依據，通知申請人於接到通知書之日
      起15日內補正。本件訴願人以系爭土地所有權之移轉登記
      係屬違法，向原處分機關申請塗銷該所有權之移轉登記，
      其登記之申請有關登記申請書不合程序及應提出之文件不
      符或欠缺等，均屬原處分機關應依上開條文規定，敘明理
      由或法令依據，通知訴願人補正之事項。是原處分機關未
      依法給予補正之機會，逕予駁回訴願人之申請，該行政處
      分顯有不當。......」在案。
    (三)嗣被告依前開訴願決定撤銷意旨，以90年10月5 日北市中
      地一字第9061613401號函通知原告略以：「主旨：有關貴
      律師代理洲際觀光事業（股份）有限公司申請函為請塗銷
      系爭353 地號土地所有權移轉登記乙案，請依土地登記規
      則第34條檢附有關文件至所申辦，本所再行依相關規定辦
      理......」原告不服被告90年10月5 日北市中地一字第90
      61613401號函，於90年11月6 日經由被告向臺北市政府提
      起訴願，經臺北市政府以91年5 月21日府訴字第09105856
      900 號訴願決定：「訴願不受理。」在案。嗣原告委由代
      理人徐豐益律師再以95年11月14日申請書，請求被告依土
      地登記規則第144 條第1 項第2 款規定，報請臺北市政府
      地政處查明後核准塗銷前開拍賣及徵收登記；被告乃以95
      年11月22日北市中地一字第09531830900 號函復原告，原
      告不服，於95年12月27日向臺北市政府提起訴願，經臺北
      市政府以96年4 月26日府訴字第09670129300 號訴願決定
      ：「原處分撤銷，由原處分機關於決定書送達之次日起50
      日內另為處分。」撤銷理由略以：「.... .. 四......
      惟按土地登記之申請，應提出登記申請書等相關文件，登
      記機關接收登記申請書時，應即收件，而有登記申請書不
      合程序者，或應提出之文件不符或欠缺者，登記機關應以
      書面敘明理由或法令依據，通知申請人於接到通知書之日
      起15日內補正，逾期未補正或未照補正事項完全補正者，
      則駁回登記之申請，土地登記規則第34條第1 項、第54條
      第1 項、第56條第2 款及第57條第1 項第4 款分別定有明
      文。本件訴願人既再以95年11月14日申請書申請塗銷系爭
      土地拍賣及徵收登記，其登記申請書不合程序等，係屬原
      處分機關應依上開規定敘明理由或法令依據通知訴願人補
      正之事項。姑不論本件原處分機關駁回訴願人申請之理由
      在實質上是否妥適；原處分機關未踐行上開法定程序，逕
      予駁回，自有未合。......」
    (四)被告乃依上開訴願決定撤銷意旨，以96年5 月7 日北市中
      地一字第09630677000 號函及96年9 月10日北市中地一字
      第09631395601 號函通知原告於文到15日內依土地登記規
      則第34條規定檢附相關文件辦理，原告則以96年9 月26日
      補正書補正，嗣被告認原告未依通知補正事項完全補正，
      乃以96年10月17日北市中地一字第09631511300 號函駁回
      原告之申請。上開函於96年10月18日送達，原告仍不服，
      於96年11月19日經由被告向臺北市政府提起訴願，遭決定
      駁回，遂提起本件行政訴訟。
二、兩造聲明：
    (一)原告聲明求為判決：
      1.原訴願決定與原行政處分撤銷。
      2.被告承辦系爭土地收件字號90年中山字第033600號於90
        年2 月15日合併為同小段351 地號土地之登記、同小段
        354-1 地號土地收件字號86年中山字第359170號於86年
        12月19日自系爭354 地號土地逕為分割之登記、系爭35
        4 地號土地收件字號75年中山字第372400號於75年12月
        2 日徵收登記與系爭353 地號土地收件字號75年中山字
        第098240號於75年4 月8 日拍賣登記應予塗銷。
      3.訴訟費用由被告負擔。
    (二)被告聲明求為判決：
      1.原告之訴駁回。
      2.訴訟費用由原告負擔。
三、兩造之爭點：
    (一)原告主張之理由：
      1.按75年適用之土地登記規則第47條審查要點（三）規定
        ，關於應繳納之稅款，登記規費及逾期申請登記應課之
        罰緩是否已繳納？如未繳納，自無從正式收件。就法院
        拍賣移轉所有權登記之案件亦無例外規定。查本件被告
        所為原處分就系爭353 地號土地收件字號75年中山字第
        098240號於75年4 月8 日拍賣登記，未依原告申請撤銷
        登記，僅以法院拍賣件無庸審查稅單為由，規避其審查
        疏失責任，顯不足取。另徵收登記雖由政府機關申辦，
        其有關徵收原因證明文件登記機關當然應予審查，尤其
        本件徵收係單筆土地單獨徵收之登記案件，與一般區段
        徵收截然不同，更凸顯其特殊性，然本件被告就徵收原
        因證明文件，非但不為實質審查，連形式真正亦未予審
        究，最後審查把關之登記機關就徵收登記有無瑕疵應予
        審查而未予審查，才讓系爭354 地號土地收件字號75年
        中山字第372400號於75年12月2 日徵收登記，在明明公
        告保留逾期之情況下，疏未審查，率予登記，難謂無疏
        失責任。
      2.臺北市政府97年3 月24日府訴字第09770083000 號訴願
        決定駁回理由略以：「......四......依內政部64年4
        月18日臺內地字第629978號函釋，經法院執行拍賣之土
        地，已由法院代為扣繳土地增值稅，不必再由當事人申
        報現值。復依本市稅捐稽徵處中南分處91年8 月19日北
        市稽中南乙字第09162307000 號函復原處分機關略謂系
        爭土地於75年間承受時系爭稅款繳款應無疑義，有卷附
        本市稅捐稽徵處中南分處該號函影本可稽。......」惟
        雖經法院拍賣程序，不必再由當事人申報現值，然仍須
        檢附土地增值稅納稅證明或免稅證明及地價稅完稅證明
        ，而上述臺北市稅捐稽徵處中南分處一紙系爭土地於75
        年間承受時系爭稅款繳款應無疑義之復函，並無任何證
        明力，系爭353 地號土地辦理拍賣登記時有無錯誤仍有
        詳查必要。系爭354 地號土地徵收程序，除當初保留公
        告程序係既有程序外，後續之展延、需地計畫、徵收補
        償與登記程序，種種作為皆趕在已故周秀蘭回台前倉促
        成事，亦有詳查必要。
    (二)被告主張之理由：
      1.參酌土地法第69條及土地登記規第13條之規定，土地法
        第144 條第1 項第2 款所稱「純屬登記機關之疏失而錯
        誤之登記」，亦應以土地登記規則第13條所定義「指登
        記事項與登記原因證明文件所載之內容不符者」為限，
        始謂適法。系爭75年4 月8 日中山字第9824號拍賣及同
        年12 月2日中山字第37240 號徵收登記案，被告係分別
        依臺北地院核發之權利移轉證明書及臺北市政府地政處
        75年11月29日北市地四字第53436 號囑託登記書，分別
        將上開353 、354 地號土地依法辦理拍賣、徵收登記予
        「台北市」所有完畢，被告所為登記與登記原因證明文
        件並無不符，故上開登記並無登記錯誤情形，非屬土地
        登記規則第144 條第1 項第2 款之情形，無從辦理塗銷
        登記，其理至明。
      2.就塗銷75年4月8日中山字第9824號拍賣登記乙節：
        (1)上開登記案，被告依臺北市稅捐稽徵處所檢具臺北地
          院核發之權利移轉證明書，依法辦理拍賣登記予「台
          北市」所有完畢，故系爭土地之所有權人已登記為「
          台北市」，依土地法第43條規定，該項登記有絕對效
          力，原告若欲申請塗銷該項登記，依土地登記規則第
          7 條規定及內政部62年7 月23日台(62)內地字第5297
          95號函釋意旨，應循司法程序訴請為塗銷登記，俟獲
          有勝訴判決，再持憑該項判決辦理塗銷登記，並為新
          登記，本所無權逕為塗銷登記。
        (2)至於塗銷系爭拍賣登記之爭議，依臺北市政府91年 5
          月21日府訴字第0915856900號訴願決定書理由六前段
          ：「按登記完成之土地權利，......，非經法院判決
          塗銷確定，登記機關不得為塗銷登記。......」其理
          甚明，故原告所請於法無據，礙難辦理。
        (3)至於原告所稱「未檢附土地增值稅納稅證明或免稅證
          明及地價稅完納證明」部分，前經臺北市稅捐稽徵處
          中南分處91年8月19日北市稽中南乙字第09162307000
          號函復前開繳款應無疑義，原告要求陳報上級機關查
          明後塗銷並無法令依據。
      3.就塗銷75年12月2日中山字第37240號徵收登記乙節：
        (1)查系爭徵收登記，被告係依行為時土地登記規則第28
          條第1 項第3 款（現修正為第29條第1 項第1 款）規
          定：「因土地徵收或撥用之登記」，受上級主管機關
          即臺北市政府地政處75年11月29日北市地四字第5343
          6 號囑託登記書，被告以75年12月2 日中山字第3724
          0 號登記案辦理囑託登記，被告所為是項登記，於法
          尚無違誤，原告若認為該徵收程序有瑕疵，實應依法
          向徵收主管機關申訴，始為正辦，蓋所謂不動產之囑
          託登記，係由囑託機關依法為實體審查及實質核定權
          ；至受理登記之登記機關負責形式審查，如囑託之標
          的資料與土地登記簿相符，登記機關即依法不得拒絕
          受理，故被告既無權審核上級機關徵收處分之適法性
          與妥當性，則亦無權主動塗銷所為之登記。
        (2)關於原告稱系爭地號土地保留期間屆滿徵收單位未辦
          展延乙事，經查臺北市政府都市發展局92年4 月8 日
          北市都二字第09230715600 號書函復原告時，已敘明
          業奉行政院72年8 月25日臺72內15724 號函核准，臺
          北市政府並配合於72年月2 日以72府工字第37624 號
          函公告週知有案。
    理  由
一、按土地法第37條規定：「土地登記，謂土地及建築改良物之
    所有權與他項權利之登記。土地登記之內容、程序、規費、
    資料提供、應附文件及異議處理等事項之規則，由中央地政
    機關定之。」第43條規定：「依本法所為之登記，有絕對效
    力。」第69條規定：「登記人員或利害關係人，於登記完畢
    後，發見登記錯誤或遺漏時，非以書面聲請該管上級機關查
    明核准後，不得更正。但登記錯誤或遺漏，純屬登記人員記
    載時之疏忽，並有原始登記原因證明文件可稽者，由登記機
    關逕行更正之。」土地登記規則第7 條規定：「依本規則登
    記之土地權利，除本規則另有規定外，非經法院判決塗銷確
    定，登記機關不得為塗銷登記。」第13條規定：「土地法第
    68條第1 項及第69條所稱登記錯誤，係指登記事項與登記原
    因證明文件所載之內容不符者；所稱遺漏，係指應登記事項
    而漏未登記者。」行為時第29條第1 款規定：「政府機關遇
    有下列各款情形之一時，得囑託登記機關登記之：一、因土
    地徵收或撥用之登記。」第34條第1 項規定：「申請登記，
    除本規則另有規定外，應提出下列文件：一、登記申請書。
    二、登記原因證明文件。三、已登記者，其所有權狀或他項
    權利證明書。四、申請人身分證明。五、其他由中央地政機
    關規定應提出之證明文件。」第54條第1 項規定：「登記機
    關接收登記申請書時，應即收件，並記載收件有關事項於收
    件簿與登記申請書。」第56條第2 款規定：「有下列各款情
    形之一者，登記機關應以書面敘明理由或法令依據，通知申
    請人於接到通知書之日起15日內補正：......二、登記申請
    書不合程序，或應提出之文件不符或欠缺者。」第57條第 1
    項第4 款規定：「有下列各款情形之一者，登記機關應以書
    面敘明理由及法令依據，駁回登記之申請：......四、逾期
    未補正或未照補正事項完全補正者。」第144 條規定：「依
    本規則登記之土地權利，有下列情形之一者，於第三人取得
    該土地權利之新登記前，登記機關得於報經直轄市或縣（市
    ）地政機關查明核准後塗銷之：一、登記證明文件經該主管
    機關認定係屬偽造。二、純屬登記機關之疏失而錯誤之登記
    。前項事實於塗銷登記前，應於土地登記簿其他登記事項欄
    註記。」內政部62年7 月23日臺（62）內地字第529795號函
    釋：「......依法申辦拍賣移轉登記完畢，則已發生登記效
    力。該項登記，倘有無效或得撤銷之原因，......應由權利
    關係人循司法程序訴請為塗銷登記，俟獲有勝訴判決，再持
    憑該項判決辦理塗銷登記，並為新登記。」96年11月13日內
    授中辦地字第0960053889號書函釋：「......二、按土地登
    記規則第28條第1 項第3 款規定依同規則第144 條所為之塗
    銷登記，應由登記機關逕為登記，上開規則第144 條規定如
    有登記證明文件經該管主管機關認定係屬偽造，或純屬登記
    機關之疏失而錯誤之情形者，登記機關得報經直轄市或縣（
    市）地政機關查明核准塗銷。故如有符合上開塗銷登記之情
    形者，登記機關自應依規則第28條規定逕為辦理登記，倘民
    眾發現有上述情形時，得以一般公文方式或填寫制式申請書
    並檢附得塗銷登記之證明文件申辦塗銷登記，登記機關亦應
    依法核辦。惟如非屬上開規則第144 條規定得塗銷事由者，
    登記機關尚無須辦理逕為塗銷登記......」
二、查系爭第353 地號土地經臺北地院查封拍賣，嗣由臺北市稅
    捐稽徵處承受，並由被告依臺北地院75年2 月20日北院立財
    執73專天1792字第33794 號權利移轉證書，以75年4 月8 日
    收件中山字第9824號登記案，辦理拍賣登記為臺北市所有，
    又系爭第354 地號土地，被告則以75年12月2 日收件中山字
    第37240 號登記案，依土地法登記規則第29條第1 款規定辦
    理徵收登記為臺北市所有在案，經核與法並無不合。至原告
    主張系爭353 地號土地，雖經法院拍賣程序，惟未檢附土地
    增值稅納稅證明或免稅證明及地價稅完稅證明，被告未予審
    查該土地有無繳納土地地價稅，即予以登記為臺北市所有，
    顯有疏失云云，惟依內政部64年4 月18日臺內地字第629978
    號函釋，經法院執行拍賣之土地，既以其拍定價格視為移轉
    價格，並由執行法院代為扣繳土地增值稅，可不必再由當事
    人申報現值。復依臺北市稅捐稽徵處中南分處91年8 月19日
    北市稽中南乙字第09162307000 號函復被告略謂該處承受系
    爭土地之相關資料業逾保存年限而銷燬，惟依臺北市政府74
    年12月24日74府財二第64105 號函主旨載明臺北市稅捐稽徵
    處承受拍賣無人承購之土地，需補繳除欠稅及移轉土地增值
    稅外之土地地價，擬在該處75年度稅務管理業務費項下墊支
    ，取得該欠稅土地後由該府工務局在76年度土地徵購費下承
    受該筆土地，連同稅款及墊付款一併撥還稅捐處轉帳解庫，
    ‥‥。系爭稅款繳款應無疑義，有卷附上開內政部函釋及臺
    北市稅捐稽徵處中南分處該號函影本可稽。( 見臺北市政府
    97年度訴願卷第70頁、第71頁) ，原告主張本件被告未命臺
    北市稅捐稽徵處檢附土地增值稅納稅證明或免稅證明及地價
    稅完稅證明，即予以登記，有所疏失，即無可採。另原告主
    張系爭354 地號土地保留期間屆滿而徵收單位未辦展延乙節
    。依臺北市政府都市發展局92年4 月8 日北市都二字第0923
    0715600 號書函已敘明系爭353 號、354 號土地辦理徵收事
    宜，展延取得期限5 年部分，業奉行政院72年8 月25日臺72
    內15724 號函核准，臺北市政府並配合以72年9 月2 日72府
    工二字第37624 號函公告週知，此亦有臺北市政府都市發展
    局前開書函及公告影本附本院卷可稽。是本件被告之系爭登
    記既係依臺北地院核發之權利移轉證書及依臺北市政府地政
    處囑託為之，尚難認有土地登記規則第144 條第1 項第2 款
    之情形。原告主張，尚難採憑。從而，本件原告既未檢附得
    塗銷系爭登記之證明文件，則被告認其未依補正事項完全補
    正，並依土地登記規則第57條第1 項第4 款規定予以駁回，
    並無不合，原處分及訴願決定予以維持，亦無不當。至原告
    另請求就被告承辦系爭第353 號、第354 號土地於90年2 月
    15 日 合併為同小段351 地號土地之登記、及同小段354-1
    地號土地於86年12月19日自系爭354 地號土地逕為分割之登
    記一併予以塗銷。惟被告原為系爭土地之登記既屬無誤，已
    如前述，原告復未檢附得塗銷該部分登記之證明文件，即無
    由將嗣後被告依法為土地合併及逕為分割之登記予以塗銷，
    此部分原訴願決定固未予論及，惟仍與本件判決結果無涉，
    本院附此敘明一併駁回。原告仍執前詞，指摘原判決不當，
    請求撤銷原處分及訴願決定，並就被告所為系爭土地登記為
    塗銷，為無理由，應予駁回。
據上論結，本件原告之訴為無理由，爰依行政訴訟法第98條第1
項前段，判決如主文。
中    華    民    國    97    年    10    月    2    日
                   臺北高等行政法院第四庭
                             審判長法  官  鄭小康
                                   法  官  陳秀
                                   法  官  周玫芳
上為正本係照原本作成。
如不服本判決，應於送達後20日內，向本院提出上訴狀並表明上
訴理由，如於本判決宣示後送達前提起上訴者，應於判決送達後
20日內補提上訴理由書（須按他造人數附繕本）。
中    華    民    國    97    年    10    月    2    日
                                   書記官  林淑盈


司法院資訊處製作；財團法人民間司法改革基金會備份。
